最　高　行　政　法　院　判　決
109年度上字第677號
上　訴　人　劉逸群                                      

訴訟代理人　宋重和　律師
被 上訴 人　基隆市警察局                                

代　表　人　林炎田               
訴訟代理人　詹振寧　律師
上列當事人間調任事件，上訴人對於中華民國109年3月26日臺北
高等行政法院108年度訴字第653號判決，提起上訴，本院判決如
下：
　　主  文
上訴駁回。
上訴審訴訟費用由上訴人負擔。
　　理  由
一、本件被上訴人代表人由詹永茂變更為林炎田，茲據其現任代
    表人具狀聲明承受訴訟，核無不合，應予准許。
二、事實概要：上訴人本為被上訴人資訊科科長（警正二階，六
    序列），於民國107年間承辦被上訴人建置全球資訊網暨內
    部知識網站採購案，於得標廠商嘉聯科技股份有限公司（下
    稱嘉聯公司）來文，上訴人未依公文程序以簽會陳核方式辦
    理，逕行退文，對於內部管理不佳，所掌工作推動不力，影
    響機關形象。且上訴人執行勤務紀律不佳，及辱罵同仁，未
    嚴守紀律以身作則，已失領導統御威信。被上訴人認定上訴
    人不適任資訊科科長之職務，惟考量機關內無第六序列之職
    務可供調整，遂以107年7月3日基警人字第10700676861號令
    （下稱原處分）將上訴人調至被上訴人防治科民力股股長（
    警正四階至警正三階，第七序列），仍以原官等官階任用，
    並敘原俸級。上訴人不服原處分，提起復審，經復審駁回，
    上訴人仍不服，循序提起行政訴訟，訴請撤銷復審決定及原
    處分。經原審法院108年度訴字第653號判決（下稱原判決）
    駁回其訴後，提起本件上訴。
三、上訴人起訴主張及被上訴人於原審之答辯，均引用原判決之
    記載。
四、原判決駁回上訴人之訴，係略以：㈠上訴人於107年1月19日
    、同年2月2日及同年4月27日擔服該日17時30分至21時30分
    之局級督導勤務，未於被上訴人出入登記簿簽到（退），亦
    未至被上訴人各單位督導卻仍於督導報告上蓋章；同年1月2
    6日擔服17時30分至21時30分之局級督導勤務，卻於19時30
    分許開車前往百福水漾生活會館，該日自行返局簽退勤，未
    實際服勤。並經上訴人自承有於107年1月26日開警備車前住
    該會館與同事聊天後，自行返局，107年2月2日及4月27日督
    導勤務，未簽出入，因為撤銷查勤很麻煩，便宜行事都只有
    蓋章等語，且由上訴人所屬警員、前下屬警員甲、警員乙、
    警員丙於行政訪談時之證述，及錄音光碟及被上訴人提供之
    譯文，足認上訴人有執行勤務紀律不佳，未守紀律以身作則
    ，有失領導統御威信之情事。上訴人會一時情緒控管不當而
    脫口出不雅情緒性字眼，此亦經上訴人自承在案。上訴人固
    可就其下屬工作內容及態度予以指正，然其針對不同之下屬
    屢以情緒性及不雅言詞指責或以貶低人格方式辱罵，自難謂
    為妥當而可以身作則，亦難達到指正之目的而使人信服。稽
    之被上訴人以分發至上訴人前職掌資訊科之同仁，常任職未
    滿1年或甫符合請調資格即以各種理由請調他職，人員流動
    高，影響資訊業務之推展，並非無由。上訴人主張遭同仁挾
    怨報復，然尚乏具體事證足資證明，核屬臆測，亦與上訴人
    是否適任某項特定職務及主管職務要屬二事，自無從為其有
    利之認定。㈡被上訴人向基隆市政府爭取新臺幣（下同）200
    多萬元預算，建置該局全球資訊網暨內部知識網站，上訴人
    為承案主管人員，卻未將承商嘉聯公司通知該局協助履約之
    所有函文，簽會負責招標之後勤及會計單位，擅就該公司10
    7年5月21日嘉文企字第1070000107號函、同年月28日嘉文企
    字第1070000108號函及同年月28日嘉文企字第1070000109號
    函，共計3件公文，要求下屬警員退文，該局收發文室因此
    註銷文號；就嘉聯公司同年月30日嘉文企字第1070000108號
    函、同年月31日嘉文企字第1070000109號函、同年6月8日嘉
    文企字第1070000116號函及被上訴人同年月20日基警資字第
    1070067142號函，共計4件公文，未依該局分層負責明細表
    循經該局局長一層核判逕自簽結；又其無故刁難承商嘉聯公
    司，要求更改文件內容重新發文，且公文內容發文前需經其
    同意。此有上開公文、簽呈、函稿、公文流程或公文修改軌
    跡查詢紀錄等件附卷。則被上訴人辦理上訴人原職第六序列
    科長（警正二階）職務調派防治科第七序列股長（警正四階
    至警正三階）職務，係就上訴人工作表現、品德操守、學識
    經驗及領導能力考核，並就上訴人有利職缺考量，以原官等
    官階任用並敘原俸級，經核並無違誤，尚無違反相關人事法
    令規定，或具有法定程序上之瑕疵、對事實認定有違誤、未
    遵守一般公認價值判斷之標準、有與事件無關之考慮牽涉在
    內及有違反比例原則、平等原則等情事外，主管長官有對部
    屬是否適任主管職務及所為職務調整之判斷，法院應予尊重
    ，亦無濫用權限或裁量怠惰之情事。㈢行政程序法第39條係
    規定行政機關基於調查事實及證據之必要，「得」通知陳述
    意見，非強制要求被上訴人應行事項。況被上訴人於原處分
    作成前之調查程序中，已通知上訴人陳述意見，並就有無無
    故刁難承商嘉聯公司、違反公文管理規定、勤務紀律及辱罵
    同仁各情分別詢問上訴人使之為說明，已合於同法第39條規
    定。本件被上訴人以原處分將上訴人調任，雖未敘明其調任
    之事由，然被上訴人前於調查時已就無故刁難承商嘉聯公司
    、違反公文管理規定、勤務紀律及辱罵同仁各情分別令上訴
    人為說明，可認上訴人調職之事實及理由客觀上明白足以確
    認。嗣於復審程序中，被上訴人已就系爭調職令之事實及理
    由充分說明，復於復審程序終結前予上訴人陳述意見之機會
    ，則被上訴人於作成原處分前未再通知上訴人陳述意見，尚
    無違反正當法律。㈣原處分之調動，並非屬警察人員人事條
    例第28條第1項規定適用公務人員考績法第12條第1項所定之
    「懲處」，核與上訴人分別違反警察人員人事條例第28條第
    1項授權訂定之警察人員獎懲標準第6條第4款「處事不當，
    影響警譽，情節輕微」、同條第3款「違反品操紀律或言行
    失檢，影響警譽，情節輕微」及第7條第1款「不遵規定執行
    職務或執行重要公務不力，情節嚴重」等規定性質不同。且
    調動原因係綜合考量上訴人有無故刁難承商嘉聯公司、違反
    公文管理規定、勤務紀律及辱罵同仁等情，就上訴人工作表
    現、品德操守、學識經驗及領導能力等綜合考核，並就上訴
    人有利職缺考量，並無違反比例原則，亦無重複懲處情事等
    由為據。
五、上訴意旨略以：㈠上訴人雖於107年1月至4月未依規定督察達
    4次，實因公務繁忙而疏於注意勤務時間變更，而非出於故
    意瀆職不執行勤務，況縱使上訴人缺席4次督察勤務，每月
    實際執行督察次數仍達7至8次以上，亦仍有達到警察機關勤
    務督察實施規定所要求之每月督導次數。原判決未審酌上訴
    人全盤之督察表現，逕以少數之缺席認定上訴人執行勤務紀
    律不佳，其推論稍嫌速斷，且完全未述明何以未審查被上訴
    人之安排勤務是否合理，自有違比例原則、當事人有利及不
    利事項一律注意等適用法規不當之違誤及判決不備理由之違
    誤。㈡原判決未審酌上訴人主觀上並無羞辱下屬之意圖、上
    訴人之下屬工作態度不佳之情狀，在無其他證據得以佐證上
    訴人有「經常」、「屢次」以不雅詞彙辱罵下屬之情況下，
    單以與上訴人素有嫌隙之巡官片面之詞認定上訴人有辱罵他
    人之常態，甚至將與被上訴人資訊科警務人員之調動等與上
    訴人無關之事實以臆測方式不當連結歸咎於上訴人，自有未
    依論理及經驗法則判斷事實之判決不適用法規、適用法規不
    當、判決理由矛盾及判決不備理由之違誤。且綜觀被上訴人
    提供之員警丙之訪談筆錄，該「000」之記載係被上訴人為
    保護訪談當事人而遮蔽之，惟原審漏未閱讀遮蔽部分應為他
    人之姓名，反而認員警丙為亦為遭上訴人辱罵之人，原判決
    就此認定顯有判斷事實未依證據及對於證據之論理未依經驗
    法則等判決不適用法規重大違誤，亦有判決理由矛盾之違誤
    。㈢上訴人雖於收發文程序中略有行政流程之瑕疵，然對於
    嘉聯公司履約要求僅係較為嚴謹而非刻意刁難。參照嘉聯公
    司員工之調查筆錄，亦有自承嘉聯公司承辦流程確有疏漏，
    且由被上訴人經政風室調查後依證人陳昶銘之證言，已可知
    悉上訴人無刁難廠商之情事。然原判決卻未採政風室較為公
    正之觀點，逕採廠商偏頗之片面之詞，未審酌對於上訴人有
    利之證據，亦未敘明未採之理由，就此自有適用法規不當及
    判決不備理由之違誤。原判決逕以公文流程瑕疵即認被上訴
    人之降調處分合法，亦有違反比例原則而適用法規不當之違
    誤。且原判決認為第二次調查與公文程序無關，就此顯有判
    決理由相互矛盾之違誤。㈣原判決認被上訴人調職令作成前
    之調查程序中，已通知上訴人陳述意見，並就有無無故刁難
    承商嘉聯公司、違反公文管理規定、勤務紀律及辱罵同仁各
    情分別詢問上訴人使之為說明，應已踐行補充陳述意見之義
    務。惟被上訴人係刻意隱瞞上訴人降調之決議，方刻意以補
    行程序之方式架空行政程序法第102條規定保障處分相對人
    陳述意見之權利，原判決竟未保障人民權益，反而肯認行政
    機關以此侵害人民權益之方式所作之行政處分為合法，原判
    決就此認定顯然違反司法院釋字第739號、第709號等解釋所
    明揭之正當法律程序原則，自有判決不適用法規或適用不當
    之重大違誤。
六、本院經核原判決駁回上訴人在原審之訴，並無違誤。茲就上
    訴理由再予論述如下：
　㈠按「公務人員之任用，應本專才、專業、適才、適所之旨，
    初任與升調並重，為人與事之適切配合。」「各機關任用公
    務人員，應注意其品德及對國家之忠誠，其學識、才能、經
    驗及體格，應與擬任職務之種類職責相當。如係主管職務，
    並應注意其領導能力。」「現職公務人員調任，依下列規定
    ：……三、在同官等內調任低職等職務，除自願者外，以調任
    低一職等之職務為限，均仍以原職等任用……主管人員不得調
    任本單位之副主管或非主管，副主管人員不得調任本單位之
    非主管……」公務人員任用法第2條、第4條第1項、第18條第1
    項第3款分別定有明文。準此，公務人員之任用，應本專才
    、專業、適才、適所之旨，初任與升調並重，為「人與事之
    適切配合」；並應注意其品德及對國家之忠誠，且其學識、
    才能、經驗及體格，應與擬任職務之種類職責相當，如係主
    管職務，並應注意其領導能力。而現職公務人員「在同官等
    內調任低職等職務」，除自願者（例如：因家庭、交通、健
    康等個人因素，自願調任低職等職務）外，「以調任低一職
    等之職務為限」，均仍以原職等任用。　　
　㈡次按警察人員人事條例第2條規定：「警察人員人事事項，依
    本條例之規定，本條例未規定者，適用有關法律之規定。」
    第4條規定：「警察官、職分立，『官受保障』，『職得調任』
    ，……」機關首長負有機關業務之推動及成敗之責，機關首長
    在合理及必要之範圍內，基於內部管理、領導統御及業務運
    作需要，調動所屬人員之職務，本屬機關首長固有之權限。
    而關於公務人員是否適任某項特定職務，主管長官固應本於
    專才、專業、適才、適所之旨趣，並應就公務人員個人之工
    作表現、品行操守、學識經驗及能力等各方面，本公平客觀
    之原則考核評量以決定之。惟類此職務調整之考核評量工作
    ，富高度屬人性。是以，除是類考評違反相關人事法令規定
    ，具有法定程序上之瑕疵、對事實認定有違誤、未遵守一般
    公認價值判斷之標準、有與事件無關之考慮牽涉在內及有違
    反平等原則等情事外，主管長官有對部屬所為職務調整之判
    斷餘地，法院應予尊重。
　㈢經查，原審係依被上訴人107年1月份下旬、2月份上旬、4月
    份下旬勤務督導預定表、出入登記簿、上訴人自承及上訴人
    所屬警員證詞認定上訴人於107年1月19日、同年2月2日及同
    年4月27日擔服該日17時30分至21時30分之局級督導勤務，
    未於被上訴人出入登記簿簽到（退），亦未至被上訴人各單
    位督導卻仍於督導報告上蓋章；同年1月26日擔服17時30分
    至21時30分之局級督導勤務，卻於19時30分許開車前往百福
    水漾生活會館，該日自行返局簽退勤，未實際服勤之事實，
    故上訴人有執行勤務紀律不佳，未守紀律以身作則，有失領
    導統御威信之情事。再依上訴人前下屬甲、乙、丙之證詞及
    錄音光碟，並為上訴人所不爭，上訴人亦自承有以「你他媽
    的」罵下屬，伊會一時情緒控管不當而脫口出不雅情緒性字
    眼等語，認定上訴人針對不同之下屬屢以情緒性及不雅言詞
    指責或以貶低人格方式辱罵，自難謂為妥當而可以身作則。
    另依嘉聯公司107年5月21日嘉文企字第1070000107號函、同
    年月28日嘉文企字第1070000108號函、同年月28日嘉文企字
    第1070000109號函、同年月30日嘉文企字第1070000108號函
    、同年月31日嘉文企字第1070000109號函、同年6月8日嘉文
    企字第1070000116號函及被上訴人同年月20日基警資字第10
    70067142號函，簽呈、函稿、公文流程或公文修改軌跡查詢
    紀錄等件（原處分卷二第2-8、37-40、43-47、53-54頁）及
    嘉聯公司人員之訪談，認定上訴人要求下屬警員退文，被上
    訴人收發文室因此註銷文號；又未依被上訴人分層負責明細
    表循經局長一層核判逕自簽結；又其無故刁難承商嘉聯公司
    ，要求更改文件內容重新發文，且公文內容發文前需經其同
    意之事實，故上訴人對於其所掌資訊科業務，確有推動不力
    、處理失當，影響機關形象等情，已據原審依法認定，核與
    卷內證據尚無不符。原判決並論明：被上訴人查無第六序列
    職務（職務等階列警正三階至警正二階）可供調整，則被上
    訴人辦理上訴人原職第六序列科長（警正二階）職務調派防
    治科第七序列股長（警正四階至警正三階）職務，經核並無
    違誤，尚無違反相關人事法令規定，或具有法定程序上之瑕
    疵、對事實認定有違誤、未遵守一般公認價值判斷之標準、
    有與事件無關之考慮牽涉在內及有違反比例原則、平等原則
    等情，已就其調查證據之辯論結果，論述其得心證之理由及
    法律見解，於法並無不合，難謂有判決不適用法規、適用法
    規不當或判決不備理由之違法。次查警察機關勤務督察實施
    規定之每月督導次數，僅係最低限制，上訴人本應依被上訴
    人勤務督導預定表實際服勤。且原判決已敘明被上訴人係就
    上訴人工作表現、品德操守、學識經驗及領導能力考核，並
    就上訴人有利職缺考量，以原官等官階任用並敘原俸級，可
    知，被上訴人並非僅以上訴人未依規定督察4次即作成原處
    分。上訴意旨主張上訴人疏於注意勤務時間變更，未依規定
    督察4次，仍有達到警察機關勤務督察實施規定所要求之每
    月督導次數，原判決以少數之缺席認定上訴人執行勤務紀律
    不佳，而認定有降調之必要，上訴人實無刁難廠商嘉聯公司
    ，原判決逕採承商偏頗之片面之詞，未審酌對上訴人有利之
    證據，且原判決逕以公文流程瑕疵即認降調處分合法，降調
    有違比例原則，原判決有適用法規不當、判決不備理由及理
    由矛盾之違誤云云，執其個人歧異之法律見解，再就原審所
    為論斷、證據取捨及事實認定職權之行使為爭議，核無足取
    。
　㈣所謂判決理由矛盾，係指判決理由前後牴觸或判決主文與理
    由不符情形；判決不備理由係指判決全然未記載理由，或雖
    載有判決理由，但其理由不明瞭或不完備，不足使人知其主
    文所由成立之依據而言。又證據之證明力如何或如何調查事
    實，事實審法院有衡情斟酌之權，苟已斟酌全辯論意旨及調
    查證據之結果，而未違背證據法則、論理法則或經驗法則，
    自不得遽指其為違法。查原審係依上訴人前下屬甲、乙、丙
    之證詞、錄音光碟及譯文、上訴人亦自承有以「你他媽的」
    罵下屬，會一時情緒控管不當而脫口出不雅情緒性字眼等語
    ，綜合判斷認定上訴人針對不同之下屬屢以情緒性及不雅言
    詞指責或以貶低人格方式辱罵，並非僅以巡官之證詞為認定
    之依據，且已記明其得心證之理由，核與經驗法則、論理法
    則均無違背。又原判決已就上訴人主張其係因下屬工作不力
    、頂撞上屬、管教不易所為之適度苛責乙節，如何不可採，
    詳予指駁。上訴意旨以：原判決未審酌上訴人之下屬工作態
    度不佳之狀，甚至在無其他證據得以佐證上訴人有經常屢次
    以不雅詞彙辱駡下屬，即單以與上訴人素有嫌隙之巡官片面
    之詞認定上訴人有辱罵他人之常態，甚至將被上訴人資訊科
    警務人員之調動以臆測方式不當連結歸咎於上訴人，自有適
    用法規不當、判決理由矛盾及不備理由之違法云云，無非就
    原審取捨證據、認定事實之職權行使，重述其在原審業經主
    張而為原判決摒棄不採之陳詞，任意指摘原判決有違背法令
    情事，並非可採。至原判決敘明:稽之被上訴人以分發至上
    訴人前職掌資訊科之同仁，常任職未滿1年或甫符合請調資
    格即以各種理由請調他職，人員流動高，影響資訊業務之推
    展，並非無由等語，該說明並無具體指明係歸責於上訴人，
    上訴人執此指摘原判決違背法令，亦無可採。
　㈤再按行政程序法第102條規定：「行政機關作成限制或剝奪人
    民自由或權利之行政處分前，除已依第39條規定，通知處分
    相對人陳述意見，或決定舉行聽證者外，應給予該處分相對
    人陳述意見之機會。但法規另有規定者，從其規定。」依上
    開法律規定，僅須給予處分相對人陳述意見之機會，而使主
    管機關得知相對人之意見，即為已足。上訴人雖以被上訴人
    於復審程序終結前以補行程序之方式，架空行政程序法第10
    2條規定保障處分相對人陳述意見之權利，原判決肯認行政
    機關以此侵害人民權益之方式所作之行政處分為合法，自有
    判決不適用法規或適用不當之違誤云云。查依原判決確定之
    事實，原處分作成前，被上訴人已通知上訴人陳述意見，並
    就有無無故刁難承商嘉聯公司、違反公文管理規定、勤務紀
    律及辱罵同仁各情分別詢問上訴人使之為說明（原處分卷二
    第82-88頁），原判決據以認定被上訴人合於同法第39條規
    定，於法尚無不合。則被上訴人既已依行政程序法第39條規
    定，通知上訴人陳述意見，核無違反行政程序法第102條之
    規定，上訴人主張原判決不適用法規或適用不當之違誤云云
    ，實非可採。
　㈥綜上所述，原判決駁回上訴人於原審之訴，並無違誤，上訴
    論旨，仍執前詞，指摘原判決違背法令，求予廢棄，為無理
    由，應予駁回。
七、據上論結，本件上訴為無理由。依行政訴訟法第255條第1項
    、第98條第1項前段，判決如主文。
中　　華　　民　　國　　110 　年　　3 　　月　　25　　日
                    最高行政法院第四庭
                        審判長法  官  陳　國　成　
                              法  官　蕭　惠　芳
                              法  官　曹　瑞　卿
                              法  官　高　愈　杰
                              法  官　林　惠　瑜

以  上  正  本  證  明  與  原  本  無  異
中　　華　　民　　國　　110 　年　　3 　　月　　25　　日
　　　　　　　　　　　　　　　書記官　蔡　宜　婷